【裁判字號】    97,家訴,137
【裁判日期】    971112
【裁判案由】    確認婚姻無效
【裁判全文】
臺灣高雄地方法院民事判決             97年度家訴字第137號
原      告  乙○○
                        樓
                                號（高雄縣政府地政處重劃
                              .
被      告  丙○○
                        樓
上當事人間確認婚姻關係不成立事件，本院於民國97年10月29日
言詞辯論終結，判決如下：
  主  文
確認原告與被告間婚姻關係不成立。
訴訟費用由被告負擔。
    事實及理由
一、按(一)適用法規，乃法院之職權，法院就原告起訴所主張之原
    因事實判斷其法律上之效果，不受原告所表示法律見解之拘
    束（最高法院69年度台上字第3644號、72年度台上字第3421
    號、80年度台上字第801 號判決意旨參照）。(二)次按婚姻無
    效之訴、婚姻關係不存在之訴與婚姻不成立之訴不同，此觀
    民事訴訟法第568 條第1 項及民事訴訟法第247 條規定自明
    。當事人如未履行或未完全履行婚姻要件時，其婚姻既不成
    立，自不發生任何婚姻之法律上效力，無須法院之判決，任
    何人均得主張之，但發生爭執時，有即受確受判決之法律上
    利益者，自得起訴請求確認婚姻關係不成立之訴，而非提起
    確認婚姻無效之訴。然當事人如已達成婚姻要件，但屬法律
    上規定之禁婚親或為重婚或為一人同時與二人以上結婚時，
    則為已成立之婚姻，依法應歸於無效，以此為原因，請求法
    院為確認之判決，即應提起確認婚姻無效之訴。而婚姻關係
    不存在，係主張曾有婚姻關係，嗣經消滅，現在婚姻關係不
    存在者。至於當事人舉反證推翻推定之效力時，因所爭執者
    為曾否履行婚姻之方式，即屬婚姻有無成立之問題，應提起
    確認婚姻關係不成立之訴，而非婚姻關係不存在或婚姻無效
    之訴（臺灣高等法院暨所屬法院93年法律座談會民事類提案
    第4 號研討結果參照）。(三)本件原告起訴雖聲明請求確認原
    告與被告間婚姻關係「無效」，惟其主張之原因事實則為兩
    造未依修正前民法第982 條之規定舉行結婚之公開儀式，卻
    已向戶政機關為結婚之登記，應係請求確認原告與被告間婚
    姻關係不成立，揆諸前開說明，則縱原告就此原因事實之法
    律效果，認屬婚姻無效，但本院自可不受其此項法律見解之
    拘束，合先敘明。
二、原告起訴主張：兩造原本於74年3 月4 日結婚，之後於80年
    11月23日離婚，嗣為了子女在正常環境下成長，乃於86年1
    月18日至戶政機關再度辦理結婚登記，惟未舉行任何公開儀
    式。為此，爰訴請確認兩造間婚姻關係不成立等語，並聲明
    ：求為判決如主文所示。
三、被告則以：伊於86年購買1 間國宅，原告之妹提議搬新家順
    便辦理兩造結婚，雙喜臨門，況且還辦喜酒宴請岳家人員，
    並非未舉行公開儀式；又86年1 月18日當時宴請一桌，是由
    伊自己煮米粉及家常菜，到場之人皆是原告家人，包括原告
    之父母、妹妹、妹婿、2 個弟弟及弟媳，雖未穿正式之禮服
    ，此乃因小孩已經長大，沒有必要穿正式禮服；另結婚證書
    上證婚人、介紹人之名字是伊所寫，拿給證人蓋章，之後兩
    造一起拿去辦理戶政機關結婚登記，戶政人員還詢問兩造去
    何處辦理結婚，原告上請告知係在自宅辦的，並由原告書寫
    「自宅」2 字等語置辯。並聲明：(1)駁回原告之訴；(2)訴訟
    費用由原告負擔。
四、本院得心證之理由：
  (一)按確認法律關係之訴，非原告有即受確認判決之法律上利益
    者，不得提起，民事訴訟法第247 條第1 項前段定有明文。
    又結婚，應有公開儀式及二人以上之證人；經依戶籍法為結
    婚之登記者，推定其已結婚，民國97年5 月25日修正公布施
    行前民法第982 條亦有明文。本件原告主張兩造於86年1 月
    18日向戶政機關為兩造結婚之登記，業經原告提出戶籍謄本
    1 件為證，依前開規定，應適用修正前民法第982 條規定，
    即兩造於法律上業經推定已結婚，具有婚姻關係存在，在未
    有反證推翻兩造之婚姻關係前，兩造間夫妻之法律關係即繼
    續存在，是原告起訴請求確認兩造於86年1 月18日之婚姻關
    係不成立，應認其有即受確認判決之法律上利益。
  (二)次按結婚應有公開儀式及二人以上之證人，修正前民法第98
    2 條第1 項定有明文。而所謂公開之儀式，指結婚之當事人
    應行定式之禮儀，使不特定人得以共聞共見認其為結婚者而
    言（最高法院51年臺上字第551 號判例意旨參照）。查原告
    主張兩造於86年1 月18日向戶政機關為兩造結婚之登記，業
    據原告提出戶籍謄本1 件為證，復經本院依職權調取兩造結
    婚登記之申請資料核閱無訛，此有高雄縣鳳山市第二戶政事
    務所97年7 月24日鳳二戶字第0970004867號函及所附之結婚
    登記申請書暨結婚證書等影本各1 份在卷可稽，堪認此部分
    為真實。是以，本件應審究者，兩造於86年1 月18日結婚登
    記是否有行公開儀式而符合法定要件？經查：(1)證人即原告
    之妹吳甲○○到庭證稱：當時是由兩造一同持結婚證書到其
    店裡（高雄市○○路16 9號），伊在兩造結婚證書上介紹人
    處蓋章，並沒有印象他們有舉行結婚典禮、宴客的事等語（
    見10月29日言詞辯論筆錄）；(2)再者，至於就被告曾在兩造
    辦理結婚登記後宴請原告親戚乙節，其證稱：當時是有叫原
    告的父母去他家，他（指被告）自己煮便飯（米粉）給我們
    吃，當時我的父母有去，我沒有印象我有沒有去，因為他都
    會煮便飯給我們吃，親戚只要是禮拜天都可以去他家吃飯」
    等語明確（見同上筆錄）；被告到庭亦自承：「當時我們結
    婚，當天晚上我有叫原告的父母、兄弟姊妹到家裡吃飯，是
    我煮的，沒有請我的家人，沒有請其他朋友來家裡，就是我
    自己煮米粉及家常菜，我這邊的親戚都沒有來，當時沒有穿
    正式的禮服，因為小孩已經大了，沒有必要再穿正式禮服，
    結婚證書上證婚人、介紹人的名字是我寫的沒錯，拿給證人
    蓋章，之後就拿去戶政機關登記了‧‧」（見同上筆錄），
    是以，依前開證詞及被告陳述，查悉兩造於86年1 月18日之
    結婚登記，僅係由被告下廚邀請原告家人用餐，當日亦未著
    禮服或印製喜帖，堪認兩造該日之結婚登記未行定式之禮儀
    ，並使不特定人得以共聞共見之狀態，揆諸前揭說明，兩造
    並未舉行結婚之法定公開儀式等情，應甚明確。
  (三)綜上，本件兩造於86年1 月18日實際並未舉行公開儀式，已
    如前述，是本件兩造之婚姻欠缺法律行為之特定成立要件，
    揆諸上開規定及說明，兩造間之婚姻關係應為不成立。從而
    ，原告據以提起本訴，訴請確認其與被告於86年1 月18日之
    婚姻關係不成立，為有理由，應予准許。
五、本件事證已臻明確，兩造其餘主張陳述及攻擊防禦方法，及
    提出未援用之證據，經斟酌後認對判決之結果不生影響，爰
    不逐一詳予論駁，附此敘明。
六、據上論結，本件原告之訴為有理由，依民事訴訟法第78條，
    判決如主文。
中    華    民    國    97    年    11    月    12    日
                  家事法庭法  官  郭慧珊
正本係照原本作成。
如不服本判決，應於送達後20日內，向本院提出上訴狀。
中    華    民    國    97    年    11    月    12    日
                          書記官  王少玲


司法院資訊處製作；財團法人民間司法改革基金會備份。
